臺灣高等法院臺中分院民事判決　九十四年度上字第一一七號
　　　上　訴　人　丁○○　　　.
　　　被　上訴人　乙○○　　　.
　　　被　上訴人　丙○○　　　.
　　　被　上訴人　甲○○　　　.
　　　右三人共同
　　　訴訟代理人　陳　明律師
當事人間請求分割共有物事件，上訴人對於民國九十四年一月十
八日臺灣苗栗地方法院九十二年度重訴字第九號第一審判決提起
上訴，本院於九十四年五月十日言詞辯論終結，判決如下：
    主    文
上訴駁回。
第二審訴訟費用由上訴人負擔。
    事實及理由
一、上訴人受合法通知，未於言詞辯論期日到場，核無民事訴訟
    法第三百八十六條所列各款情形，爰依被上訴人之聲請，由
    其一造辯論而為判決。
二、被上訴人主張：坐落苗栗縣通霄鎮○○段84、84-1、982、
    989、997-2地號等五筆土地（以下以各系爭地號簡稱之），
    面積各為1252、759 、1693、17056、23091平方公尺，為兩
    造所共有，被上訴人乙○○、丙○○、甲○○及上訴人之應
    有部分各為四分之一。系爭五筆土地現無不能分割之情形，
    且兩造間亦無不能分割之約定，惟因兩造難以達成分割之協
    議，為此請求裁判分割。系爭84、84-1、982地號等三筆土
    地相毗鄰，另系爭989、997-2地號等二筆土地相毗鄰，是被
    上訴人主張系爭84 地號等三筆土地應合併分割，另系爭989
    、997-2地號等二筆土地應合併分割，且被上訴人三人願就
    分得之部分維持共有。又查，系爭84、84-1、982地號等三
    筆土地有道路從中通過，農田則沿道路開發，道路之東側為
    農田，道路之西側為山地，被上訴人乙○○早自86年間買受
    系爭土地起，即開始在系爭84、84-1地號土地種植稻米，故
    被上訴人主張應依原判決附圖所示方案一或方案五之方式分
    割，將被上訴人現耕種使用之農田均分歸被上訴人所有，較
    能符合使用現狀。又兩造相處不睦，倘如依原判決附圖方案
    二及方案五之方式分割，將道路東側之農田劃分一部份歸上
    訴人取得，則將使兩造各分得一部分農田與一部分山地，除
    易生糾紛外，對兩造土地之整體開發均產生不便，影響土地
    之經濟價值，故實不宜採取前開方案分割。至於上訴人主張
    依其分管範圍分割，被上訴人否認和上訴人間有分管之約定
    。又縱使上訴人之前手吳金木等四兄弟有分管之事實，亦僅
    有債權之效力，不足以拘束被上訴人。故上訴人主張應以分
    管範圍作為分割之方法，並不足採，且如依其所請，則上訴
    人分得面積與上訴人應有部分不符，故上訴人主張之分割方
    案，顯不足取等語。
三、上訴人則以：系爭五筆土地伊同意合併分割，該土地於民國
    59年以前，係吳金木、吳金桐、吳添貴、吳添漢兄弟四人分
    管，吳金銅分管之範圍較其應有部分四分之一為寬。上訴人
    係於59年間透過訴外人鍾清池之介紹，向吳金銅買受系爭土
    地之應有部分，並訂立不動產買賣契約書（下稱買賣契約）
    ，依買賣契約約定，買賣土地之價款係依照吳金銅分管部分
    面積計算之，且吳金銅將其分管範圍點交於上訴人使用迄今
    已有30餘年，而被上訴人係86年間始向吳金木等人購買系爭
    土地，吳金木等人亦有告知被上訴人出售之範圍係伊實際分
    管之土地。是系爭五筆土地如要分割，應以上訴人實際分管
    之範圍為分割，亦即系爭997-2、989二筆地號土地，上訴人
    分管之範圍在東側，面積約1.0846公頃，系爭84地號等三筆
    土地，上訴人分管之範圍在西半部，面積約0.2527公頃，故
    本件應以上訴人向吳金銅買受之分管範圍共1.3373公頃為分
    割，因此，系爭997-2、989地號等二筆土地應依如原判決附
    圖方案二所示方法分割，由上訴人取得粉紅色部分面積共10
    846平方公尺。另系爭84、84-1、982地號三筆土地，應依原
    判決附圖方案三所示方法分割，由上訴人取得綠色部分面積
    2527平方公尺，俾使兩造各取得山地及農田之一部分，較為
    公平。上訴人堅決反對被上訴人所主張應以上訴人應有部分
    四分之一之面積為分割。至997-2地號土地北側現雖有道路
    對外通行，然現有道路與上訴人分得部分之土地間隔有被上
    訴人之其他筆土地，倘如被上訴人將該他筆土地出賣予他人
    ，則上訴人無法通行至現有道路。故上訴人主張系爭997-2
    、989地號等二筆土地，被上訴人所分得之部分應開闢4至5
    公尺寬之產業道路供上訴人通行等語，資為抗辯。
四、原審判決(一)兩造共有坐落苗栗縣通霄鎮○○段八四地號，面
    積一五二五平方公尺，同段八四之一地號，面積七五九平方
    公尺，同段九八二地號，面積一六九三平方公尺等三筆土地
    ，應依如原判決附圖所示方案四之方法合併分割：綠色部分
    面積二九八三平方公尺分歸被上訴人共同取得，並各依三分
    之一之比例繼續維持共有，紅色部分面積九九四平方公尺分
    歸上訴人取得。(二)兩造共有坐落苗栗縣通霄鎮○○段九八九
    地號，面積一七０五六平方公尺，同段九九七之二地號，面
    積二三０九一平方公尺等二筆土地，應依如原判決附圖所示
    方案一之方法合併分割：綠色部分面積三０一一０平方公尺
    分歸被上訴人共同取得，並各依三分之一之比例繼續維持共
    有，橘色部分面積一００三七平方公尺分歸上訴人取得。駁
    回被上訴人其餘之訴。上訴人提起上訴，求為判決：(一)原審
    判決廢棄。(二)請以原分管位置面積13373平方公尺分配與上
    訴人。請依上訴狀附圖1、附圖1之1之方法分割。另就84、8
    4 之1及982地號土地，變賣共有物以價金分配予共有人。
五、查被上訴人主張系爭84、84-1、982、989、997-2地號等五
    筆土地，面積各為1252、759、1693、17056、23091平方公
    尺，均為兩造所共有，被上訴人乙○○、丙○○、甲○○及
    上訴人之應有部分各為四分之一。系爭五筆土地現無不能分
    割之情形，且兩造間亦無不能分割之約定，惟兩造難以達成
    分割之協議等情，業據其提出土地登記謄本及地籍圖謄本為
    證，且為上訴人所不爭執，自堪信為真實。
六、按每宗耕地分割後每人所有面積未達0.25公頃者，不得分割
    。但本條例中華民國89年1月4日修正施行前之共有耕地，得
    分割為單獨所有，農業發展條例第16條第1項第4款定有明文
    。查系爭84、982、989、997-2地號四筆為山坡地保育區之
    農牧用地，為農業發展條例第三條第十一款所稱之耕地，自
    應適用同法第十六條所列耕地分割限制之規定。次查，兩造
    共有人均於89年1月4日前即取得系爭土地之應有部分，有土
    地登記謄本在卷為憑，是依農業發展條例第16條第1項但書
    第4款之規定，系爭土地得請求分割為單獨所有。次按各共
    有人得隨時請求分割共有物。但因物之使用目的不能分割或
    契約訂有不分割之期限者，不在此限；分割之方法，不能協
    議決定者，法院得依任何共有人之聲請，命為分配，民法第
    823條第1項、第824條第2項定有明文。查兩造就系爭土地並
    無不分割之約定，且依首開說明，系爭土地依法得為分割，
    惟兩造無法就分割方法達成協議。從而，被上訴人訴請分割
    系爭土地，為有理由，應予准許。
七、再按共有人因共有物分割之方法不能協議決定，而提起分割
    共有物之訴，應由法院依民法第824條命為適當之分配；又
    共有物分割之方法，法院應斟酌當事人之聲明，共有物之性
    質，共有人之意願、利害關係、經濟效用及全體共有人之利
    益等公平決定，並不受當事人主張之拘束，法院為顧及全體
    共有人所得利用之價值等情形，本有自由裁量之權。經查：
  (一)系爭84、84-1、982地號等三筆土地相毗鄰，合併後呈倒三
    角形，中間有寬約5公尺之現有道路自最南端往東北方向延
    伸，將系爭三筆土地分成兩部分，土地東側現為平坦之農田
    ，土地西側地勢漸高，為雜木林山坡地。兩側土地均有賴現
    有道路對外通行。另系爭989及997-2二筆土地相毗鄰，系爭
    989地號位於西側，系爭997-2地號土地位於東側，合併後呈
    長方形狀，系爭二筆土地現均為未開墾之雜木林山坡地，由
    前開五公尺寬現有道路往東北方向行走，即可通往系爭二筆
    土地。另系爭989地號北側與原告所有同段73、72-1地號土
    地相毗鄰，系爭997-2地號北側則與上訴人所有同段997-1、
    68地號土地相毗鄰等情，業經原審至現場勘驗，囑託苗栗縣
    通霄地政事務所派員測量屬實，並製有現場照片、勘驗筆錄
    及土地複丈成果圖在卷可憑。
  (二)系爭五筆土地使用分區均為山坡地保育區，有土地登記謄本
    為憑，另兩造均主張應分別就系爭84、84-1、982地號等三
    筆土地及系爭989、997-2地號等二筆土地為合併分割，被上
    訴人願就取得部分維持共有；又系爭84地號等三筆土地有道
    路從中通過，應使兩造所分得之土地均得面臨道路，以便利
    通行。另道路東側為已開墾之平坦農田，利用價值較高，道
    路西側則為地勢較高之雜木林，利用價值低，是為符合兩造
    間之公平，本院認宜採原判決附圖所示方案四之方法分割，
    即分割線將系爭道路東側土地之農田按被上訴人與上訴人應
    有部分之比例三比一劃分，使被上訴人取得系爭三筆土地北
    側部分土地、上訴人取得南側部分土地，道路東側之農田則
    依兩造應有部分之比例分配，使兩造分得部分均得面臨道路
    ，取得部分亦均呈完整之形狀，以使兩造均能有效利用土地
    ，以符合共有人之利益。另系爭989、997-2地號等二筆土地
    ，兩造之意願均為被上訴人取得西側部分，上訴人取得東側
    部分，以便與其等各自所有相鄰之土地合併利用等情，是本
    院認應以兩造應有部分之比例，採如原判決附圖所示方案一
    之方法分割，最能均衡兩造之利益。
  (三)被上訴人於原審雖主張系爭84地號等三筆土地，如原判決附
    圖所示方案四之測量結果不實等語。惟查，證人即測量並製
    作本件複丈成果圖之苗栗縣通霄地政事務所測量員何昭德到
    庭結稱：現場道路之位置係經過實地測量，且因被上訴人到
    處陳情，所以此次地政事務所之課長及主任均協同至現場測
    量，並以坐標求積儀取出分割線，將道路東側之農田部分劃
    分出面積三比一之比例。我們依原有的鑑界點測了數次，複
    丈成果圖均與現場相符，且道路的各轉折點均測入，故測量
    結果應該很正確的等語明確，爰審酌證人為專業之測量人員
    ，且與兩造均無特殊親誼關係，其證言應無偏頗之虞，應堪
    採信。被上訴人就測量結果不實乙節並未舉證以實其說，其
    空言指摘該測量有誤，即不足採。
  (四)被上訴人又主張兩造不睦，為免發生爭執且為便利土地完整
    使用及顧及使用現狀，應採原判決附圖方案一或方案五之方
    式分割，將系爭84地號等三筆土地農田地部分均分歸被上訴
    人取得等語。惟分割共有物訴訟，所應審酌者在於如何參酌
    土地之使用現狀、經濟效益、共有人之意願等情狀，酌定對
    共有人最大利益之分割方案，不得單以使用現狀為分割之唯
    一標準。經查，如採被上訴人所主張方案一之方式分割，則
    被上訴人固分得系爭84地號等三筆土地東南側，利用價值高
    之農田，惟上訴人分得部分扣除現有道路後，僅餘西北部狹
    長範圍及東北部形狀畸零之土地，自難就土地為有效之利用
    ，此方案對於上訴人甚為不利。又如採方案五之方式分割，
    則被上訴人取得全數道路東半部平坦之農地，上訴人取得西
    北側三角形之山坡地，且分得部分完全未面臨道路，是此方
    案將使上訴人無路可對外通行，對於上訴人更為不利，是被
    上訴人所主張之前開分割方案，僅獨厚被上訴人使用現狀之
    利益，而未能兼顧上訴人之利益，並不足採。又被上訴人雖
    主張兩造不睦，不宜將農田分配予兩造，以起爭執。惟兩造
    固然於本件訴訟就分割方法發生嚴重爭執，感情或有不睦，
    惟其等既係共有人，分割後仍係相鄰土地所有人，自應儘可
    能調和相鄰關係，改善土地利用，使兩造分得之土地均能發
    揮最大經濟效益，自難僅因兩造感情不睦，為免爭執，即認
    如原判決附圖方案四之分割方法不適當，是被上訴人之上述
    主張，亦非可採。
  (五)上訴人另以系爭五筆土地原為吳金銅四兄弟共有，其向前手
    吳金銅購買分管之範圍較其應有部分四分之一為寬，且當時
    買賣契約亦係以分管範圍之面積計價，吳金銅亦將其分管範
    圍點交於上訴人使用，迄今已有30餘年，故本件應以上訴人
    實際分管之範圍為分割，上訴人絕不同意以應有部分四分之
    一之比例為分割等語置辯。惟按分割共有物，無論以原物分
    配或變價分配，均應按各共有人之應有部分比例分配之。又
    各共有人之應有部分，應以土地登記簿上所記載者為準。至
    於以前如何取得共有權，實際上是否受某特定部分；登記之
    應有部分與其受讓該特定部分核算之分數，是否相當﹖於既
    經登記後，即不應再作考慮（最高法院著有69 年度台上字
    第2825號判決可參），是本院將共有物分配予兩造，自應依
    土地登記謄本所載之應有部分比例為分配之標準。上訴人抗
    辯前手吳金銅所出售予上訴人之分管之範圍面積較應有部分
    四分之一之比例為大等情縱信為真實，惟此亦僅為上訴人與
    吳金銅間買賣契約之約定，僅具債權之效力，不得據以對抗
    已依法登記取得應有部分四分之三之被上訴人。是上訴人主
    張應以其向吳金銅買受之分管範圍共1.3373公頃為分割，即
    系爭997- 2、989地號二筆土地應依如原判決附圖方案二所
    示方法分割，上訴人取得粉紅色部分面積共10846平方公尺
    （較其應有部分多分配809平方公尺）。另系爭84、84-1、
    982地號三筆土地，應依附圖方案三所示方法分割，上訴人
    取得綠色部分面積2527平方公尺（較其應有部分多分配1533
    平方公尺），則顯不足採。再者，上訴人雖主張現有道路與
    上訴人分得部分土地，間隔有上訴人之其他筆土地，倘如上
    訴人將該其他筆土地出賣予他人，則無法通行至現有道路，
    故997-2、98 9地號等二筆土地被上訴人分得之部分應開闢4
    至5公尺寬之道路供上訴人通行等語。惟查，經原審履勘現
    場結果，沿現有道路通行，經過上訴人所有同段68-1、997-
    1地號土地即可到達系爭997-2地號東北側上訴人分得部分之
    土地，是本件上訴人自得通過其所有同段土地連接現有道路
    通行。又倘如上訴人將前述同段68-1地號等土地出售予他人
    ，致使其分得部分與現有道路無適宜連接，亦係將來其得對
    於鄰地所有人主張通行權之問題，兩造向來之使用現狀均係
    利用現有道路對外通行，並無不便之處，故尚無於被上訴人
    分得部分土地另闢道路之必要，是上訴人之前開抗辯，並不
    足採。
  (六)綜上所述，系爭84地號等三筆土地應依如原判決附圖所示方
    案四之方法合併分割，系爭989地號等二筆土地土地應以如
    原判決附圖所示方案一之方法合併分割，較能符合兩造之公
    平及利益，原審依此方法判決分割，並無不合，上訴意旨仍
    執陳詞，要求以其所謂「分管」範圍而為分割，且要求被上
    訴人於997-2、989地號開闢道路云云，指摘原判決不當，求
    予廢棄改判。惟查，上開請求，原審判決已說明不採之理由
    ，而其說明非常適當，上訴無理由，應予駁回。
八、本件事證已臻明確，兩造其餘攻擊防禦方法及舉證，均核與
    本件判決結果不生影響，爰不一一贅述，附此敘明。
九、據上論結，本件上訴無理由，依民事訴訟法第449條第1項，
    第78條、第463條、第385條第1項，判決如主文。
中　    華　   民　   國　   94　  年　 5　 月　24　　日
                  民事第三庭  審判長法　官　陳照德
             　　                 　法　官　陳成泉
          　 　　　                 法　官　曾謀貴
右為正本係照原本作成。
如對本判決上訴，須於收受判決送達後二十日內向本院提出上訴
書狀，其未表明上訴理由者，應於提出上訴後二十日內向本院提
出上訴理由書 (須按他造人數附具繕本)。
上訴時應提出委任律師為訴訟代理人之委任狀。具有民事訴訟法
第四百六十六條之一第一項但書或第二項之情形為訴訟代理人者
，另應附具律師及格證書及釋明委任人與；受任人有該條項所定
關係之釋明文書影本。
　　　　　　　                      書記官　王瑩澤
中　　華　　民　　國　　94　　年　　5　　月　　 25　　日
                                        　　　　　　　Ｈ
